臺灣嘉義地方法院交通事件裁定　　　　　　　　　　九十三年度交聲字第二號
　　原處分機關　交通部公路總局嘉義區監理所
　　異　議　人
　　即受處分人　甲○○
右列受處分人因違反道路交通管理處罰條例案件，對於原處分機關即交通部公路總局
嘉義區監理所中華民國九十三年八月二十五日所為之處分（嘉監裁字第裁７０－ＬＡ
Ａ００４２０６號裁決書）聲明異議，本院裁定如左：
    主  文
原處分關於吊扣甲○○駕駛執照個月之部分撤銷。
甲○○汽車駕駛人，駕駛汽車違反道路交通安全規則，因而肇事致人受傷，記違規點
數點。
    理  由
一、原處分意旨略以：異議人即受處分人甲○○（下簡稱受處分人）因於民國九十三
    年三月二十七日晚上七時零七分許，駕駛車牌號碼二九六七─ＪＢ號之自用小客
    車，途經嘉義市○○街嘉北國小前時，未注意汽車起駛前，應讓行進中之車輛優
    先通行，肇事致被害人楊子青受傷。經嘉義市警察局交通警察隊以受處分人違反
    道路交通管理處罰條例第四十五條第十款之規定，掣發嘉義市警察局九十三年六
    月七日嘉市警交字第ＬＡＡ００４２０６號舉發違反道路交通管理事件通知單予
    以舉發，嗣受處分人依限於應到案日期前向原處分機關即交通部公路總局嘉義區
    監理所（下簡稱原處分機關）提出申訴（應到案日期為九十三年七月七日，提出
    申訴日為九十三年七月六日），經原處分機關轉請原舉發單位查覆，並參酌受處
    分人陳述之理由及綜合有關資料審查結果，仍認受處分人有前揭違規行為，於九
    十三年八月二十五日以嘉監裁字第裁７０－ＬＡＡ００４２０６號裁決書，依道
    路交通管理處罰條例第四十五條第十款（裁決書贅引第一項）、第六十一條第三
    項（舊法，裁決書贅引第一款），以及違反道路交通管理事件統一裁罰基準表（
    按違反道路交通管理事件統一裁罰基準及處理細則另於九十三年六月三十日修正
    發布，並自九十三年七月一日起施行）等規定，以受處分人「起駛前，不讓行進
    中之車輛優先通行，肇事致楊子青受輕傷」為由，裁罰受處分人新台幣六百元，
    及吊扣駕駛執照三個月，並依同條例第六十三條第一項第一款記違規點數一點等
    語。
二、聲明異議意旨略以：伊於上開車禍發生後業已和解，且已賠償被害人，應不須再
    吊扣駕駛執照，爰請求撤銷原裁決書，另為適當之處罰等語。
三、按汽車駕駛人，爭道行駛有起駛前，不讓行進中之車輛優先通行之情形，處新台
    幣六百元以上一千八百元以下罰鍰，並記違規點數一點，道路交通管理處罰條例
    第四十五條第十款、第六十三條第一項第一款分別定有明文。查本件受處分人違
    規行為時即九十三年七月一日「施行前」之道路交通管理處罰條例第六十一條第
    三項固規定：「汽車駕駛人，駕駛汽車違反道路交通安全規則，因而肇事致人受
    傷者，吊扣其駕駛執照三個月至六個月」，然該條規定業經總統於九十三年四月
    二十一日以華總一義字第０九三０００七七六０一號令修正公布，行政院定自九
    十三年七月一日施行，修正後之該條第三項規定：「汽車駕駛人，駕駛汽車違反
    道路交通安全規則，因而肇事致人受傷者，記違規點數三點；致人受重傷者，吊
    扣其駕駛執照三個月至六個月」，並刪除原條文第四項：「前項之輕重傷標準，
    由交通部定之」之規定。次按刑法第二條第一項規定：「行為後法律有變更者，
    適用裁判時之法律，但裁判前之法律有利於行為人者，適用最有利於行為人之法
    律」，是所謂「從新從輕」原則，此項原則與一般法律適用上之「程序從新實體
    從舊」不同；又固然行政罰實質上並非刑罰，且行政法並無統一之行政罰法典，
    故行政罰規定有變更時，是否亦適用如刑法第二條第一項規定所揭示之「從新從
    輕」原則，容滋爭議。參諸現行社會秩序維護法第三條規定：「行為後本法有變
    更者，適用裁處時之規定。但裁處前之規定有利於行為人者，適用最有利於行為
    人之規定」；稅捐稽徵法第四十八條之三亦規定：「納稅義務人違反本法或稅法
    之規定，適用裁處時之法律。但裁處前之法律有利於納稅義務人者，適用最有利
    於納稅義務人之法律」，顯見在違反社會秩序行為及租稅違章行為之處罰上，立
    法者皆均已採從新從輕原則，並無疑問；至於其他行政領域之行政罰，刑法第二
    條就質與量均較為嚴重之刑事處罰，尚能依據「從新從輕原則」以邀寬典，則依
    舉重以明輕之法理，自應類推適用此等規定，採「從新從輕原則」科處，較能兼
    顧人民基本權利之保障及符合前開修法之本旨，此觀行政罰法草案第三條第一項
    亦規定：「行為後法律有變更者適用裁處時之法律。但裁處前法律有利於行為人
    者，適用最有利於行為人之法律」，均與前開個別法律及法理上有若合符節之處
    ，益見「從新從輕原則」在行政罰上之適用，不僅係屬立法上之趨勢，抑且在法
    理上，該原則亦屬行政法之法律原理原則之一，是其適用之前提，自不待以有行
    政罰法存在為必要。準此而論，行為後法律有變更者，致對人民處罰有輕重時，
    道路交通管理處罰條例中雖無相關法律變更適用之規定，然參以社會秩序維護法
    及稅捐稽徵法，對於人民違反行政義務，所為行政制裁效果，對人民產生不利益
    程度，較諸道路交通管理處罰條例為重，而前揭二法，均明文適用「從新從輕」
    原則，復基於上開「舉重以明輕」法則，對於違反道路交通管理處罰條例之違規
    行為處罰，行為後法律有變更者，自應類推適用與道路交通管理處罰條例同屬行
    政秩序罰類法規之社會秩序維護法第三條規定，而有「從新從輕」原則之適用，
    合先敘明。
四、經查：
（一）受處分人對於前述時、地，駕駛前開自用小客車因起駛前，不讓行進中之車輛
      優先通行肇事致被害人楊子青受輕傷之事實，坦承不諱，並有嘉義市警察局九
      十三年六月七日嘉市警交字第ＬＡＡ００４２０６號舉發違反道路交通管理事
      件通知單及原處分機關九十三年八月二十五日嘉監裁字第裁７０－ＬＡＡ００
      ４２０６號裁決書附卷可參，復經證人即當時至車禍現場處理事故之警員陳道
      三、張恆欽，及被害人楊子青到庭證述屬實（見本院九十三年十一月二十二日
      及同年十一月二十九日訊問筆錄），是本件受處分人因起駛前，不讓行進中之
      車輛優先通行，肇事致被害人楊子青受輕傷乙情，應可認定。
（二）按汽車駕駛人，駕駛汽車違反道路交通安全規則，因而肇事致人受傷者，記違
      規點數三點；致人重傷者，吊扣其駕駛執照三個月至六個月，新修正道路交通
      管理處罰條例第六十一條第三項定有明文，而該條文修正前係規定：「汽車駕
      駛人，駕駛汽車違反道路交通安全規則，因而肇事致人受傷者，吊扣其駕駛執
      照三個月至六個月」，因此就汽車駕駛人駕駛汽車違反道路交通安全規則，依
      「修正前」道路交通管理處罰條例第六十一條第三項，對於肇事致人受傷違規
      行為，不分被害人受傷輕重，法律效果一律為「吊扣駕駛執照三至六個月」；
      而修正後則因被害人受傷輕重情形不同，而區分為致人受傷（輕傷）者，記違
      規點數三點，致人重傷者，吊扣其駕駛執照三至六個月；本件受處分人前述駕
      駛汽車違反道路交通安全規則，因而肇事致人受傷之違規事實，其行為時間係
      九十三年三月二十七日，其行為後之九十三年七月一日，上開道路交通管理處
      罰條例第六十一條第三項既已修正施行，且受處分人該行為之結果，係致被害
      人受輕傷，而非受重傷，則比較右述新舊法之規定內容，顯以新法之規定較有
      利於受處分人，據此並參照前述「從新從輕」原則類推適用之說明，以修正後
      之新法較有利於受處分人，則本件受處分人之上開駕駛汽車違反道路交通安全
      規則，因而肇事致人受傷之違規行為，自應適用現行道路交通管理處罰條例第
      六十一條第三項前段之規定予以記違規點數三點，始為妥當。至交通部九十三
      年六月二十九日交路字第○九三○○四○四三一號函雖認應以「行為時」之法
      律為處分依據，然按司法院大法官釋字第一三七號解釋：「法官於審判案件時
      ，對於各機關就其職掌所作有關法規釋示之行政命令，固未可逕行排斥而不用
      ，但仍得依據法律表示其合法適當之見解。」，及第二一六號解釋：「法官依
      據法律獨立審判，憲法第八十條載有明文，各機關依其職掌就有關法規所為釋
      示之行政命令，法官於審判時，仍得依據法律，表示不同見解，並不受其拘束
      。」，是前開交通部函示處理之原則，本院依憑前開理由仍得依據法律表示合
      法適當之見解，自不受其拘束，附予敘明。
（三）末按汽車駕駛人在六個月內，違規記點共達六點以上，吊扣駕駛執照一個月，
      道路交通管理處罰條例第六十三條第三項前段定有明文；又按道路交通管理處
      罰條例第六十三條第二項亦明定：「依前項各條款，已受吊扣或吊銷駕駛執照
      處分者，不予記點」。蓋吊扣駕駛執照乃累積違規記點之較重處分，汽車駕駛
      人需違規行為遭記點達六點以上，方被吊扣駕照一個月，足見違規記點之目的
      係在吊扣駕駛人之駕駛執照，使其於一定期間內不得駕駛汽車；又依同條例第
      六十三條第二項之規定可知，行為人既已因同一行為受有吊扣或吊銷駕駛執照
      之重罰，則不必再處以目的相同（禁止駕駛人於一定期間內駕車）而較輕處罰
      之違規記點，由此可知，同條例第六十三條第二項所規定之「依前項各條款，
      已受吊扣或吊銷駕駛執照處分者，不予記點」，乃行為人以「同一行為」，違
      反同條例第六十三條第一項各款之規定，因而受吊扣或吊銷駕駛執照處分者，
      即不再與以違規記點之輕處分。本件受處分人係因違反道路交通管理處罰條例
      第四十五條第十款之違規行為，因而致使被害人受傷，依同條例第六十一條第
      三項（舊法）規定，吊扣其駕駛執照三至六個月，另依同條例第六十三條第一
      項第一款規定，並記違規點數一點，惟吊扣與違規記點之規定雖有不同，然其
      目的相同，業如前述，且係基於同一個違規行為所受之處罰，受處分人亦因其
      違反第四十五條第十款之違規行為，因而致人受傷，而遭原處分機關處以吊扣
      駕駛執照三個月之處分，本件受處分人之同一個違規行為既已處以吊扣其駕駛
      執照較重之處罰，自不得再予記點。是原處分機關依照道路交通管理處罰條例
      第六十三條第一項第一款之規定，裁處受處分人記違規點數一點，經核於法本
      有未洽，惟道路交通管理處罰條例第六十一條第三項業於九十三年四月二十一
      日修正公布，於同年七月一日施行，已如前述，依新修正道路交通管理處罰條
      例第六十一條第三項之規定，於駕駛汽車違反道路交通安全規則，因而肇事致
      被害人受輕傷時，僅處罰記違規點數三點，而無庸吊扣駕駛執照，準此，受處
      分人既因適用修正後之新法，未遭處以吊扣駕駛執照三個月之處分，自仍應根
      據道路交通管理處罰條例第六十三條第一項第一款之規定記違規點數一點，始
      為適法，併予敘明。
五、綜上所述，受處分人確於前揭時、地駕駛汽車，有起駛前，不讓行進中之車輛優
    先通行之情形，自屬違反道路交通管理處罰條例第四十五條第十款之規定，是原
    處分機關依道路交通管理處罰條例第四十五條第十款、第六十三條第一項第一款
    ，及違反道路交通管理事件統一裁罰基準及處理細則第四十四條第一項及前揭基
    準表之規定，裁處受處分人罰鍰新臺幣六百元，並記違規點數一點，核無不合，
    受處分人此部分之異議為無理由；又原處分機關以受處分人有違反道路交通管理
    處罰條例第六十一條第三項之違規行為，於九十三年八月二十五日以嘉監裁字第
    裁７０－ＬＡＡ００４２０６號裁決書裁處受處分人吊扣駕駛執照三個月在案，
    固非無見，惟其裁罰所憑之上開法條於受處分人違規後已修正施行，且修正後之
    規定較有利於受處分人，均如前述，是本件受處分人駕駛汽車違反道路交通安全
    規則，因而肇事致人受傷，但尚未達致人重傷之程度，應適用現行道路交通管理
    處罰條例裁罰記違規點數三點已足，原處分機關於做成本件裁決時，修正後道路
    交通管理處罰條例第六十一條第三項規定既已施行，原處分機關未予適用新法，
    而援引九十三年七月一日施行前之道路交通管理處罰條例第六十一條第三項規定
    ，就受處分人駕駛汽車違反道路交通安全規則，因而肇事致人受輕傷，裁處受處
    分人吊扣駕駛執照三個月，尚有未洽，受處分人異議意旨以本件車禍業已和解，
    應不須再吊扣駕駛執照等語，雖無理由，然原處分關於吊扣受處分人駕駛執照三
    個月之部分既屬無可維持，自應由本院將原處分關於吊扣受處分人駕駛執照三個
    月之部分撤銷，改依現行道路交通管理處罰條例第六十一條第三項規定，裁處受
    處分人記違規點數三點如主文第二項所示，以資適法。
六、據上論斷，應依道路交通案件處理辦法第二十條前段，道路交通管理處罰條例第
    八十七條第二項，裁定如主文。
中      華      民      國    九十三    年     十一     月     三十     日
                                  臺灣嘉義地方法院交通法庭
                                        法  官  黃  仁  勇
右正本證明與原本無異。
如不服本裁定，應於送達後五日內，向本院提出抗告狀（應附繕本）。
中      華      民      國    九十三    年     十一     月     三十     日
                  書記官  呂  權  芳
附錄法條：
九十三年七月一日「修正後」道路交通管理處罰條例第六十一條第三項：
汽車駕駛人，駕駛汽車違反道路交通安全規則，因而肇事致人受傷者，記違規點數三
點；致人重傷者，吊扣其駕駛執照三至六個月。
九十三年七月一日「修正前」道路交通管理處罰條例第六十一條第三項：
汽車駕駛人駕駛汽車違反道路交通安全規則，因而肇事致人受傷者，吊扣其駕駛執照
三至六個月。
